ACORDAO-COMPLETO-2350687

ACÓRDÃO 1077/2019 ATA 16/2019 - PLENÁRIO

VISTA, relatada e discutida esta auditoria, realizada com objetivo de avaliar a legalidade da contratação e a efetividade dos controles existentes na aprovação, execução e liquidação das despesas realizadas no âmbito do Contrato 22/2017, firmado entre a Superintendência Estadual de Operações dos Correios de Santa Catarina e a empresa JMK Serviços S/A para prestação de serviços de gerenciamento informatizado da manutenção da frota de veículos da entidade.
ACORDAM os ministros do Tribunal de Contas da União, reunidos em sessão do Plenário, ante as razões expostas pela relatora, e com fundamento nos artigos 169, inciso V, e 250, inciso III, do Regimento Interno, em:
9.1. recomendar à Empresa Brasileira de Correios e Telégrafos que avalie a conveniência e a oportunidade de adotar as seguintes medidas em relação aos contratos de manutenção veicular:
9.1.1. definir previamente referenciais de preços dos conjuntos de peças e serviços mais utilizados, como por exemplo os serviços de manutenção preventiva (troca de óleo, filtros, geometria, kit de relação, velas, baterias, correia dentada, entre outros) , de forma a subsidiar a aprovação dos orçamentos e dar aos responsáveis parâmetros mais seguros, com vistas a garantir que a vantagem ofertada nas licitações seja observada na execução dos serviços;
9.1.2. definir um conjunto mínimo de controles que contemple a definição de prazos para liquidação das despesas e realização de pagamentos a gerenciadora e desta a oficinas credenciadas, a ser implementado nos sistemas de gerenciamento de manutenção veicular com a finalidade de dar transparência a respeito do cumprimento dos diversos eventos necessários para o completo adimplemento das obrigações por parte de todos os atores envolvidos no processo de gerenciamento, de modo a minimizar a ocorrência de conflitos tais como os observados na execução do Contrato 22/2017, celebrado com a empresa JMK Serviços S/A, relacionados com atrasos de pagamentos da rede credenciada, em atenção ao art. 54, §1º, da Lei 8.666/1993; 
9.2. dar ciência à Empresa Brasileira de Correios e Telégrafos acerca das seguintes falhas relacionadas ao Contrato 22/2017 no âmbito da Superintendência Estadual de Operações dos Correios de Santa Catarina, com vistas à prevenção de ocorrência de outras semelhantes:
9.2.1. desconsideração da composição, da idade e da previsão da distância a ser percorrida pela frota dos Correios nos cálculos da estimativa de custos dos serviços de manutenção veicular, com vistas à alocação de recursos suficientes e necessários para prestação dos serviços durante todo o período contratual, tendo como consequência o descumprimento do art. 8º da Lei 8.666/1993;
9.2.2. insuficiência dos controles empreendidos em contratos de manutenção veicular no sentido de garantir que as oficinas credenciadas pudessem utilizar e alimentar o sistema para apresentar os seus orçamentos e que fosse possível a contratante solicitar outros orçamentos diretamente via sistema, de modo a permitir a transparência na aprovação de orçamentos dos serviços de manutenção, conforme dispõem as especificações técnicas anexas ao Contrato 22/2017, afrontando o art. 66 da Lei 8.666/1993.
9.3. encaminhar cópia desta deliberação à Auditoria da Empresa Brasileira de Correios e Telégrafos (Audit) e à Superintendência Estadual de Operações dos Correios de Santa Catarina;
9.4. arquivar o processo.

Auditoria para avaliar a legalidade da contratação e a efetividade dos controles existentes na aprovação, execução e liquidação das despesas realizadas no âmbito de contrato de manutenção de frota veicular.

Diretoria Regional da ECT em Santa Catarina - DR/SC.

3. Responsável: Marciano da Silva Vieira (CPF XXX.110.989-XX).

13.1. Ministros presentes: José Mucio Monteiro (Presidente), Walton Alencar Rodrigues, Benjamin Zymler, Augusto Nardes, Aroldo Cedraz, Raimundo Carreiro, Ana Arraes (Relatora), Bruno Dantas e Vital do Rêgo.
13.2. Ministros-Substitutos presentes: Marcos Bemquerer Costa, André Luís de Carvalho e Weder de Oliveira.

ANA ARRAES

Adoto como relatório excerto do documento produzido pela Secretaria do TCU no Estado de Santa Catarina (peça 30) referente a auditoria de conformidade realizada na Diretoria Regional da ECT em Santa Catarina:
“I. Introdução 
I.1. Deliberação que originou o trabalho 
1.	Em cumprimento ao Despacho de 31/7/2018 da Ministra Ana Arraes (TC Processo 023.878/2018-5) foi realizada a presente auditoria na Superintendência Estadual de Operações dos Correios de Santa Catarina, no período compreendido entre 23/1/2019 e 22/3/2019.
2.	As razões que motivaram esta fiscalização foram manifestações recebidas via Ouvidoria deste Tribunal, relatando possíveis irregularidades na execução do contrato de gerenciamento da frota de veículos dos Correios/SC. 
3.	Além disso, a Secretaria de Controle Externo em Santa Catarina (Secex-SC) elaborou produção de conhecimento sobre o tema, em razão do crescimento do número de contratos firmados pelo setor público com empresas prestadoras desse tipo de serviço.
I.2. Visão geral do objeto 
4.	A gestão informatizada da frota de veículos tem sido cada vez mais utilizada por órgãos e entidades públicos. 
5.	Consiste na contratação de empresa privada que ofereça sistemas informatizados e credenciamento de empresas para prestação de serviços. As modalidades mais utilizadas são o fornecimento de combustível e a manutenção veicular.
6.	Em Santa Catarina, a ECT lançou o Edital 014/2017, cujo critério de julgamento das propostas era o menor preço global, o que seria obtido por quem ofertasse o maior desconto sobre o preço estimado da contratação para peças e mão de obra e a menor taxa de administração. 
7.	A empresa vencedora foi a JMK Serviços SA, que ofertou descontos de 20,99% para peças, 20,39% para serviços e 1,80% sobre o faturamento para o serviço de gerenciamento. 
8.	Foi firmado, então, o Contrato 22/2017, em 21/8/2017, pelo prazo de trinta meses, no valor de R$ 9.122.799,99, tendo como objeto a ‘prestação do serviço de gerenciamento informatizado da manutenção de veículos automotivos dos Correios’.
9.	Trata-se de uma frota diversa composta por quatro tipos de motocicletas, dez modelos de veículos leves e sete modelos de caminhão, com custos de manutenção bastante distintos, conforme tabela a seguir.
Tabela 1 – Composição da frota de veículos dos Correios/SC em 15/9/2016
	Categoria
	Modelo
	Quantidade
	Custo de Manutenção R$/km rodado (meta) 

	Moto
	CG 125 CARGO
	147
	0,19

	Moto
	INTRUDER 125
	717
	0,25

	Moto
	NXR 150 BROS TRAIL
	43
	0,30

	Moto
	YAMAHA XTZ 12SK
	22
	0,24

	Veículo Leve
	BOXER (12) 
	3
	0,78

	Veículo Leve
	DOBLO CARGO
	33
	0,28

	Veículo Leve
	DUCATO CARGO (13) 
	8
	0,51

	Veículo Leve
	DUCATO CARGO (14) 
	65
	0,36

	Veículo Leve
	DUCATO MAXICARGO (13) 
	3
	0,36

	Veículo Leve
	DUCATO MAXICARGO
	10
	0,33

	Veículo Leve
	FIORINO FURGÃO FLEX
	38
	0,54

	Veículo Leve
	KANGOO (11 e 12) 
	94
	0,62

	Veículo Leve
	KANGOO (14) 
	146
	0,20

	Veículo Leve
	SPRINTER 313 COI
	10
	0,70

	Caminhão
	8500 TCA
	1
	0,45

	Caminhão
	ACCELO 3T
	1
	0,29

	Caminhão
	ATEGO 1719
	1
	0,22

	Caminhão
	ATEGO 2426 (13) 
	2
	0,42

	Caminhão
	ATEGO 2426 (15) 
	1
	0,26

	Caminhão
	IVECO TECTOR l70E22 (14) 
	1
	0,13

	Caminhão
	VW17210 - TRUCADO
	1
	0,41

	TOTAL
	1.347
	
Fonte: Elaboração própria a partir de dados obtidos junto aos Correios (evidência 1, p. 13) 
10.	A contratada tinha como obrigação manter rede credenciada de oficinas para prestação de serviços de manutenção preventiva e corretiva dos veículos e também serviços de guincho em todo o estado de Santa Catarina, de forma a atender a frota dos Correios, composta por 1.347 veículos. 
11.	Além disso, a contratada deveria disponibilizar à ECT informações por meio de sistema informatizado acessível via internet, on-line e em tempo real, de acordo com critérios, funcionalidades e relatórios de controle estabelecidos.
12.	Durante a execução do contrato, foram observadas diversas notificações de reclamações de oficinas credenciadas que afirmaram não estar recebendo da JMK pelos serviços executados (fato corroborado pelos responsáveis de oficinas credenciadas visitadas durante a auditoria) , inclusive com alguns casos de descredenciamento de estabelecimentos, com a possibilidade de afetar diretamente a logística da empresa, cuja base é o recolhimento e a entrega de correspondências e encomendas.
13.	Em razão dessas ocorrências e de outras falhas observadas durante a execução do contrato, os Correios/SC decidiram por rescindir unilateralmente o ajuste em 3/10/2018. 
14.	Em quatorze meses de execução, foram pagos pela ECT o valor de R$ 6.500.344,18, correspondente à 71,25% do total previsto para os trinta meses de contrato.
15.	Para o lugar da JMK, foi contratada a empresa Trivale Administração Ltda. (ValeCard) , terceira colocada no certame licitatório, que aceitou as mesmas condições da proposta vencedora, após recusa da segunda classificada.
I.3. Objetivo e questões de auditoria 
16.	A presente auditoria teve por objetivo avaliar a legalidade da contratação e a efetividade dos controles existentes na aprovação, execução e pagamento dos serviços de manutenção veicular objeto do Contrato 22/2017, firmado entre a Superintendência Estadual de Operações dos Correios de Santa Catarina e a JMK Serviços S/A.
17.	A partir da definição do objetivo do trabalho e com o fim de avaliar em que medida os recursos estão sendo aplicados de acordo com a legislação pertinente, formularam-se as questões adiante indicadas:
a)	Questão 1: O orçamento estimado no projeto básico da licitação para os serviços de gerenciamento da manutenção da frota dos Correios foi adequado para execução do Contrato 22/2017?
b)	Questão 2: O edital, que teve como critério de julgamento o maior desconto sobre o valor total estimado da contratação, possibilitou obter o benefício econômico apresentado pela proposta vencedora da licitação?
c)	Questão 3: Os controles na aprovação dos orçamentos dos serviços de manutenção possibilitam sua compatibilidade com os valores de mercado e com o desconto ofertado na licitação?
d)	Questão 4: O processo de pagamento à contratada e às oficinas possui controles suficientes para assegurar a sua tempestividade?
I.4. Metodologia utilizada 
18.	Os trabalhos foram realizados em conformidade com as Normas de Auditoria do Tribunal de Contas da União (Portaria-TCU 280, de 8 de dezembro de 2010, alterada pela Portaria-TCU 168, de 30 de junho de 2011) e com observância aos Padrões de Auditoria de Conformidade estabelecidos pelo TCU (Portaria-Segecex 26, de 19 de outubro de 2009) .
19.	Durante a etapa de planejamento, foi realizada reunião com os gestores da Superintendência Estadual para elaboração de mapa de processo relacionado à execução dos serviços de reparo dos veículos e foram requeridos os documentos considerados necessários para a construção da visão geral do objeto auditado e para possibilitar a adequada delimitação do escopo do trabalho. 
20.	A partir da construção do mapa de processos e da análise dos mecanismos de controle adotados pelos Correios/SC, foi elaborada uma matriz para avaliar os riscos inerentes à cada atividade e os controles internos existentes, possibilitando a concentração dos esforços da auditoria nos aspectos que apresentaram riscos mais significativos. Essa avaliação subsidiou a elaboração da matriz de planejamento.
21.	Durante a fase de execução, foram realizadas entrevistas com os gestores e com responsáveis pelas oficinas credenciadas, além de análise da documentação obtida. 
22.	As irregularidades constatadas foram organizadas e fundamentadas com o preenchimento da matriz de achados da auditoria.
I.5. Limitações inerentes à auditoria 
23.	No decorrer da fiscalização, devido à rescisão contratual, a equipe de auditoria só pôde ter acesso ao sistema informatizado de gerenciamento da JMK com o perfil ‘Consultas Gerais - 777’, fato que limitou as pesquisas aos dados já registrados e aos relatórios disponíveis para esse perfil. Ou seja, não foi possível verificar como eram executadas as operações rotineiras do gerenciamento da manutenção, como abertura de ordens de serviço, solicitação, análise e aprovação de orçamentos.
24.	Além disso, na investigação da terceira questão de auditoria, foi realizado procedimento que visava aferir a compatibilidade do valor contratado de seis orçamentos de serviços executados com os preços praticados no mercado local, contudo a partir dos resultados não foi possível avaliar o valor das manutenções em razão da grande variação de marcas e padrões das peças utilizadas. 
I.6. Volume de recursos fiscalizados 
25.	O volume de recursos fiscalizados alcançou o montante de R$ 9.122.799,99, referente ao valor do Contrato 22/2017, firmado entre a ECT, por meio da Superintendência Estadual de Operações em Santa Catarina, e a empresa JMK Serviços S/A.
26.	Cumpre informar que o contrato foi rescindido unilateralmente pelos Correios/SC em 3/10/2018, após quatorze meses de execução. Nesse contrato foram executadas despesas no montante R$ 6.500.344,18, que corresponde a 71,25% do valor contratual.
I.7. Benefícios estimados da fiscalização 
27.	Entre os benefícios estimados desta fiscalização pode-se mencionar a melhoria da gestão da manutenção veicular por parte dos Correios, em especial, a partir da correção de falhas procedimentais na estimativa de orçamento para a contratação dos serviços, na análise de orçamentos de manutenção veicular apresentados aos Correios/SC e nos controles dos pagamentos dos serviços.
II. Achados de auditoria 
II.1. O orçamento que serviu de base para a licitação dos serviços previstos no Contrato 22/2017 não possibilitou o provisionamento dos valores necessários para a manutenção da frota dos Correios em Santa Catarina durante todo o prazo contratual, em desacordo com o art. 8º da Lei 8.666/1993
Tipificação: Falhas/impropriedades
Situação encontrada 
28.	O projeto básico da Licitação 14/2017, pregão eletrônico que disciplinou a contratação de serviços de gerenciamento informatizado da manutenção da frota da Superintendência Estadual de Operações de Santa Catarina, estimou o custo de execução dos serviços de reparo dos veículos separando a despesa em dois itens, mão de obra e peças, e incluindo item relativo à remuneração do serviço de gerenciamento da contratada. Para o período de vigência de 30 meses, a estimativa atingiu o montante de R$ 11.519.172.52, conforme o edital.
29.	Consta do processo administrativo que instruiu a contratação (processo 1862/2016-1) , uma primeira estimativa de custo dos serviços, elaborada pelo Centro de Transporte Operacional de Florianópolis (CTO/SC) , no valor de R$ 11.928.480,90. Para elaboração da estimativa do custo dos serviços, foram adotados os indicadores de custo por quilômetro rodado e a distância percorrida pelos veículos da frota dos Correios no estado de Santa Catarina no 3º trimestre de 2016, resultando no valor anual de R$ 4.771.392,36 (evidência 1, p. 11-13) . 
30.	Posteriormente, em reunião entre setores técnicos dos Correios (GEOPE, SUBOT/GEOPE e CTO/GEOPE) , realizada em 17/11/16, ficou decidido um corte linear de 17% na planilha orçamentária elaborada anteriormente, resultando no valor estimado para execução dos serviços de manutenção veicular por trinta meses de R$ 9.900.639,15, nos termos do Memorando 3219/2016-CTO/GEOPE (evidência 3) .
31.	Segundo informações constantes do respectivo memorando, a diminuição do valor global dos serviços se deu por diversas razões, entre elas a crise econômica/financeira pela qual passava ECT e a necessidade de contenção de despesas. Ao fim, informaram a necessidade de reduzir os custos mensais médios de reparos da frota dos Correios/SC no valor de R$ 334.106,78.
32.	Em 21/3/2017, foi elaborado um relatório de visita técnica pela equipe da Superintendência dos Correios no estado do Paraná (Evidência 4) para diagnosticar possíveis problemas nos procedimentos adotados e propor melhorias no processo de manutenção veicular da frota de Santa Catarina. As conclusões desse relatório conduziram a uma nova previsão de custo da contratação, de R$ 11.312.167,35 para o período entre julho/2017 e dezembro/2019 (30 meses) . Foram previstos o montante de R$ 5.141.894,25 para os primeiros doze meses e a redução de 20% do custo no restante do período (dezoito meses) .
33.	Definido o orçamento dos serviços, os valores foram submetidos à pesquisa de mercado (Evidência 6) . Para tanto, o projeto foi encaminhado a três empresas gerenciadoras para cotação do valor da taxa de gerenciamento dos serviços a serem contratados.
34.	Em seguida, mediante o termo de referência 846/2017, o item relativo à taxa de gerenciamento, calculado com base no valor médio das cotações das gerenciadoras, no valor de R$ 207.012,52, foi incluído na estimativa de custos dos serviços e se definiu o valor base da contratação em R$ 11.519.172,52.
35.	Em que pese todo o esforço anterior dos Correios para estimar o valor dos serviços de manutenção veicular, a Superintendência de Santa Catarina encaminhou à equipe de auditoria um estudo (não consta do processo da licitação) , no qual o valor estimado de manutenção da frota, considerando três cenários possíveis, inclusive um aumento da distância percorrida pelos veículos, chegou a R$ 17.149.856,91 (Evidência 5, p. 3) .
36.	Esse estudo, considerou a evolução dos custos de manutenção dos veículos e a previsão da distância a ser percorrida no período. Nesse sentido, foi estimando o aumento de 2.486.239 km rodados, que representa um incremento de aproximadamente 16% de 2016 para 2017, e aumento do custo de manutenção por quilômetro, passando de R$ 0,30/km para R$0,32/km, conforme a tendência histórica que se verificava nos três anos anteriores.
37.	Realizado o Pregão Eletrônico 14/2017, a empresa JMK Serviços S/A. venceu o certame ofertando desconto de 20,39% na mão de obra e de 20,99% no preço das peças automotivas, além da taxa do serviço de gerenciamento de 1,8% sobre o faturamento, firmando o contrato no valor de R$ 9.122.799,99. Considerando os descontos ofertados, o valor disponível para a execução dos serviços de manutenção veicular foi reduzido em R$ 2.396.372,53. 
38.	Entretanto, ao analisar a execução contratual, a equipe de auditoria constatou que, após quatorze meses (46,6% do prazo – de 21/8/17 a 3/10/18) , quando o contrato foi rescindido, 71,25% do valor total do contrato já havia sido consumido (valor executado R$ 6.500.334,18) .
39.	Dados da evolução da execução contratual revelam que as despesas mensais sempre foram superiores à previsão de recursos para os serviços de manutenção, o que revela consistentes falhas no cálculo da estimativa de custo dos serviços, conforme demostrado na tabela a seguir:
Tabela 2 – Execução do Contrato 22/2017 dos Correios/SC (R$) 
	mês/ano
	Previsão de despesa mensal
	Despesa incorrida
	Despesa acumulada
	Saldo mês
	Saldo acumulado

	ago/17
	120.438,96 
	 36.586,72 
	36.586,72
	83.852,24 
	  83.852,24 

	set/17
	339.418,89 
	573.316,11 
	609.902,83
	- 233.897,22 
	- 150.044,98 

	out/17
	339.418,89 
	527.154,13 
	1.137.056,96
	- 187.735,24 
	- 337.780,22 

	nov/17
	339.418,89 
	352.726,61 
	1.489.783,57
	- 13.307,72 
	- 351.087,95 

	dez/17
	339.450,72 
	568.117,24 
	2.057.900,81
	- 228.666,52 
	- 579.754,47 

	jan/18
	339.450,72 
	448.205,21 
	2.506.106,02
	- 108.754,49
	- 688.508,96 

	fev/18
	339.450,72 
	464.006,93 
	2.970.112,95
	- 124.556,21 
	- 813.065,17 

	mar/18
	339.450,72 
	684.039,17 
	3.654.152,12
	- 344.588,45 
	- 1.157.653,62 

	abr/18
	339.450,72 
	461.714,61 
	4.115.866,73
	- 122.263,89 
	- 1.279.917,51 

	mai/18
	339.450,72 
	640.218,92 
	4.756.085,65
	- 300.768,20 
	- 1.580.685,71 

	jun/18
	339.450,72 
	472.141,32 
	5.228.226,97
	- 132.690,60 
	- 1.713.376,31 

	jul/18
	339.450,72 
	558.695,70 
	5.786.922,67
	- 219.244,98 
	- 1.932.621,30 

	ago/18
	315.360,67 
	543.772,43 
	6.330.695,10
	- 228.411,76 
	- 2.161.033,06 

	set/18
	271.560,57 
	227.234,61 
	6.557.929,71
	44.325,96 
	-2.116.707,09 

	Fonte: Correios - CTO/SC (evidência 7) 
40.	A tabela demonstra que o orçamento definido pelos Correios ficou bastante aquém das necessidades de reparo da frota dos Correios. Sabendo que o custo mensal dos serviços de manutenção no ano de 2016 foi de R$ 386.832,16 (valor da despesa com manutenção/12 – evidência 2, p. 3) , já era esperado um aumento de custos devido aos aumentos da idade média dos veículos e do percurso com novas rotas de atendimento.
41.	No período contratual, especificamente entre setembro/17 e agosto/18, chegou-se ao custo médio de R$ 524.509,03 por mês (calculado de acordo com a tabela acima, excluindo para tanto o mês inicial e final do contrato, por apresentarem valores destoantes da média) , ou seja, um aumento do custo mensal de aproximadamente 35,6% com os serviços de manutenção veicular na vigência do contrato.
42.	Entre os problemas na orçamentação dos serviços, pode-se citar a desconsideração da idade e da diversidade da frota. A frota dos correios em SC é bastante antiga, com diversos veículos totalmente depreciados, porém ainda em uso, o que reflete diretamente nos custos de manutenção. Do total de 1.372 veículos da frota da Superintendência de Santa Catarina, 815 estavam totalmente depreciados em 2016.
43.	Outra falha nos cálculos diz respeito à estimativa da distância percorrida pela frota, em constante crescimento para fazer frente a demandas de novas rotas de atuação dos Correios. Sabendo-se que a frota não foi renovada em 2017, os mesmos veículos, ano a ano, são submetidos a jornadas maiores para possibilitar a expansão do atendimento dos serviços dos Correios, com impactos nos custos de manutenção da frota.
44.	Além disso, a frota de Santa Catarina possui a maior parte de suas motocicletas do modelo ‘Intruder’ e seus veículos leves do modelo ‘Kangoo’, com custo de manutenção estimados em R$ 0,25/Km e R$ 0,62/Km, respectivamente. Esses dois modelos possuem altos custos de manutenção em relação aos modelos que compõem as frotas de motocicletas e veículos, fator agravado pela sua idade média.
45.	O Relatório da Situação do processo de manutenção veicular da UF/SC (evidência 2, p. 3 a 10) dá uma mostra de como o valor total da manutenção vem se elevando desde o ano de 2012 até 2016. Pode-se observar que a quantidade de quilômetros rodados passou de 8.012.496 para 15.653.478; a quantidade de veículos evoluiu de 867 para 1.346 e o valor total da manutenção passou de R$ 517.434,98 para R$ 4.641.985,95.
46.	 O relatório enfatiza que o acréscimo no valor da manutenção decorre do envelhecimento da frota. Segundo consta, em 2014, somente 4,64% da frota em Santa Catarina contava com mais de três anos de uso. Entretanto, em 2017, esse percentual passou para 100%, com previsível aumento na demanda de consertos dos veículos.
47.	Nesse sentido, os valores estimados, elaborados sem analisar aumentos no percurso, nos custos dos reparos e na idade da frota, e que previam uma diminuição no custo da manutenção veicular após doze meses de contrato, foram totalmente superados, comprovando a fragilidade dos cálculos da previsão orçamentária estimada para a contratação.
Objeto
48.	Edital do Pregão Eletrônico 14/2017, relacionado à contratação de serviços de gerenciamento informatizado da manutenção veicular da frota da Superintendência dos Correios no Estado de Santa Catarina.	
Critério
49.	Restou configurada a inobservância do contido no art. 8º da Lei 8.666/1993, uma vez que foram previstos recursos insuficientes para manutenção veicular durante todo o prazo contratual.  
Evidências
50.	A situação ficou evidenciada no documento relacionado à execução contratual fornecido pelo CTO/SC (evidência 7) . Além disso, o histórico das despesas de manutenção já mostrava o aumento de custo do quilômetro rodado e a evolução do aumento de distância percorrida pelos veículos que não foram considerados na estimativa do valor da contratação (evidência 2, p. 3) . Por fim, o estudo técnico de estimativa de custos elaborado pelo CTO/SC indicava a necessidade de maior aporte de recursos para contratação de serviços de manutenção veicular para um prazo de trinta meses (evidência 5) .
Causas
51.	O problema teve origem na falta de um melhor planejamento da contratação. Não foram consideradas a idade da frota e a previsão de aumento da distância percorrida com inclusão de novas rotas nos cálculos para estimar o valor da contratação. Além disso, devido à crise financeira e a restrições orçamentárias, foi restringida a possibilidade de maior alocação de recursos (Evidência 3) .
52.	Aliado a esses fatores, é importante ressaltar que o desconto ofertado na licitação incidiu sobre o valor total do contrato, portanto o montante disponível para a prestação dos serviços de manutenção veicular foi reduzido em aproximadamente 20%. Contudo, o custo mensal com reparos da frota, no decorrer da vigência contratual, teve considerável aumento. 
Efeitos
53.	As falhas na definição dos recursos do contrato podem causar prejuízos no fluxo operacional de serviços essenciais ao objetivo da entidade. O exaurimento dos recursos disponíveis à execução contratual antes do final da vigência pode impactar diretamente na atividade de manutenção veicular dos Correios/SC, além de comprometer o planejamento da unidade, pois com o esgotamento dos valores alocados, há a necessidade de aportar mais recursos ou realizar antecipadamente novo procedimento licitatório para contratação dos serviços de reparo da frota.
Proposta de encaminhamento
54.	Em face do exposto, considera-se pertinente dar ciência à Superintendência Estadual de Operações dos Correios de Santa Catarina da falha acerca da desconsideração da composição, da idade e da previsão da distância a ser percorrida pela frota dos Correios nos cálculos da estimativa de custos dos serviços de manutenção veicular, com vistas a alocação de recursos suficientes e necessários para prestação dos serviços durante todo período contratual, nos termos do art. 8º da Lei 8.666/1993.
II.2. A ausência de definição de preços referenciais dos serviços de manutenção de veículos, como preceitua o §2º, II, do art. 40 da Lei 8.666/1993, dificulta a aferição do benefício econômico oferecido pela proposta vencedora da licitação
Tipificação: Falhas/impropriedades
Situação encontrada
55.	O Edital 14/2017 adotou como critério de julgamento das propostas o menor preço, representado pela somatória dos grupos peças, serviços e taxa de gerenciamento. Os dois primeiros grupos seriam calculados aplicando-se, aos valores totais de peças e serviços estimados pelos Correios, os descontos percentuais oferecidos pela gerenciadora. Assim, quanto maiores os descontos e quanto menor a taxa de gerenciamento, menor o preço total da proposta. Contudo, o edital foi omisso na definição de um referencial de preços de mercado para subsidiar a análise dos orçamentos que são submetidos à aprovação dos Correios antes da execução de cada serviço, em ofensa ao §2º, II, do art. 40 da Lei 8.666/1993.
56.	Embora o item 2.2 do edital disciplinasse que os preços dos serviços deveriam ser aqueles praticados à vista nos estabelecimentos credenciados com o desconto ofertado na licitação, os Correios/SC não possuíam, no momento da aprovação dos orçamentos, condições de aferir se os preços informados eram, efetivamente, os praticados pelas oficinas, visto tratar-se de um mercado com considerável assimetria de informação e grande diversidade de peças e marcas.
57.	O edital estabeleceu controles e outras condições para a execução do contrato visando assegurar a obtenção do benefício econômico definido na proposta vencedora da licitação, conforme estipula o §1º do art. 54 da Lei 8.666/1993 (desconto aplicado sobre o preço praticado à vista, utilização dos valores constantes nas tabelas dos fabricantes como limites máximos de preços, possibilidade de realização de mais de um orçamento na rede credenciada) . 
58.	Contudo, esses controles não podem ser considerados plenamente efetivos, pelas razões a seguir expostas. As tabelas dos fabricantes (item 2.5.5.3 da especificação técnica – evidência 8, p. 48) apresentam valores consideravelmente acima dos menores preços praticados no mercado. São tabelas de referência para oficinas autorizadas das diversas marcas. Não se prestam para manutenção de uma frota já bastante depreciada como a dos Correios/SC. Portanto, a simples utilização dos preços constantes dessas tabelas como teto para os valores orçados não é capaz de assegurar que a contratação se dê por preços adequados.
59.	Além disso, o controle dos descontos aplicados sobre o preço à vista praticados pelas oficinas credenciadas (item 2.2 da minuta de contrato – evidência 8, p. 26) também é de difícil aplicação, uma vez que não foram realizadas cotações prévias dos preços praticados. 
60.	Por fim, a realização de outras cotações entre as oficinas credenciadas (itens 10.6 e 10.9 da minuta de contrato – evidência 8, p. 32) podem não trazer o resultado esperado, na medida em que elas também podem ter seus preços majorados.
61.	Em razão do exposto, conclui-se que a falta de uma referência de preços para balizar a aplicação dos descontos dificulta que os orçamentos apresentados somente sejam aprovados quando contemplarem o benefício econômico oferecido pela proposta vencedora da licitação.
62.	A questão já fora enfrentada nesta Corte de Contas, quando também restaram comprovadas as dificuldades para se definir previamente à licitação um referencial de preços de mercado dos serviços de manutenção automotiva que abrangesse a diversidade de modelos e marcas de veículos presentes na frota dos Correios (processo TC Processo 013.775/2015-4) .
63.	Por certo que a definição de todos os possíveis serviços de manutenção dessa frota no projeto básico da licitação é praticamente inviável. No referido processo, os Correios informaram que a manutenção veicular envolve cerca de 105.000 itens, o que inviabilizaria a discriminação desses itens no projeto da licitação.
64.	Além disso, os sistemas referenciais existentes, como a Audatex e a Cilia, também não supririam essa necessidade, na medida em que não são completos e apresentam, normalmente, valores superiores aos praticados no mercado. Ademais, as diferenças entre os preços apresentados e os normalmente praticados não se mostram uniformes, havendo itens com valores muito superiores. A título de exemplo, pode-se mencionar que, no mesmo processo citado anteriormente, foi mostrada uma peça que estava cotada a R$ 445,98 no Sistema Órion e foi adquirida por R$ 64,00 (evidência 15, p. 8) .
65.	Outro fator que dificulta a definição de uma tabela única de referência são as variações de preço que são observadas dependendo da localidade, pois cada mercado local possui suas especificidades.
66.	Assim, considerando essas dificuldades, conclui-se que há necessidade de se aperfeiçoar os controles na etapa de aprovação dos orçamentos apresentados aos Correios, para garantir que os preços apresentados estão de acordo com o mercado local e ainda que, sobre esses valores de mercado, são aplicados os descontos ofertados na licitação. Para tanto, entende-se pertinente dirigir recomendação aos Correios no sentido de que desenvolvam estudos com o objetivo de elaborar uma lista referencial básica por região, que contenha, pelo menos, os preços das peças e serviços mais frequentes e que, em conjunto, respondam por parcela considerável dos recursos empregados em manutenção veicular.
Objeto
67.	Constitui-se objeto deste achado o Edital do Pregão Eletrônico 14/2017, relacionado à contratação de serviços de gerenciamento informatizados da manutenção veicular da frota da Superintendência dos Correios no Estado de Santa Catarina.	
Critério
68.	Nesse sentido, restou configurada a inobservância do contido no art. 40, § 2º, inciso II, da Lei 8666/1993, uma vez que não foram definidos preços unitários de referência dos serviços de manutenção automotiva no projeto básico da licitação.
Evidências
69.	A situação restou evidenciada no Edital de Pregão Eletrônico 14/2017 (evidência 8) . O edital que disciplinou a contratação dos serviços de gerenciamento informatizado da manutenção veicular da frota dos Correios/SC não definiu preços unitários dos serviços de manutenção (peças ou mão de obra) . No mesmo sentido, o Contrato 22/2017 também não definiu preços de referência dos reparos de modo a permitir uma avaliação objetiva dos orçamentos apresentados aos Correios/SC. 
Causas
70.	O problema é que a falta de uma lista completa de preços que pudesse ser utilizada como referência acabou por dificultar a análise dos preços apresentados nos orçamentos das manutenções incluídos no sistema informatizado de gerenciamento, pois não havia mecanismos para assegurar que esses preços fossem os efetivamente praticados pelas oficinas credenciadas.
Efeitos
71.	A ausência de preços referenciais pode gerar prejuízos aos Correios em razão da aprovação de orçamentos que não apresentem a vantagem ofertada na licitação, visto que não há um referencial para se aplicar o desconto previsto na proposta vencedora (efeito potencial) . Nesse caso, os valores são aprovados tendo como referência o preço orçado pelas próprias prestadoras de serviço, que possuem interesse direto na majoração dos valores de manutenção aprovadas. 
Proposta de encaminhamento
72.	Recomendar à ECT que defina previamente referenciais de preços de certas peças e serviços que inevitavelmente se repetem ao longo do contrato, como por exemplo os serviços de manutenção preventiva (troca de óleo, filtros, geometria, kit de relação, velas, baterias, correia dentada, ente outros) , de forma a subsidiar a aprovação dos orçamentos e dar aos responsáveis parâmetros mais seguros, com vistas a garantir que a vantagem ofertada na licitação seja observada na execução dos serviços.
II.3. Falhas de procedimentos previstos no Contrato 22/2017 dificultaram a aferição do desconto ofertado no procedimento licitatório nos orçamentos apresentados pelas oficinas credenciadas, em desacordo com o que preceitua o art. 66 da Lei 8.666/1993
Tipificação: Falhas/impropriedades
Situação encontrada 
73.	A equipe de auditoria constatou que, usualmente, os orçamentos não eram inseridos no sistema informatizado diretamente pelas oficinas credenciadas, conforme previsão contratual, em especial nas Especificações Técnicas do Contrato 22/2017:
 (...) 2.5.3. O estabelecimento inserirá no sistema o laudo/orçamento com a identificação do veículo e do seu hodômetro, com a indicação do defeito verificado, as peças/componentes/óleos lubrificantes a serem aplicadas no reparo, com a respectiva codificação, a quantidade de horas a serem utilizadas por tipo de serviço e o prazo para conclusão.
74.	Somente após negociações por e-mails e/ou telefone, entre os operadores da empresa JMK e os empregados das oficinas credenciadas, é que o orçamento era disponibilizado no sistema. Este fato está registrado na Carta de Notificação 110/2018 e em trocas de mensagens entre oficinas credenciadas e empregados dos Correios (evidência 12, p. 1-25) .
75.	Esta prática de negociação de preços entre a oficina e a gerenciadora também foi constatada pela equipe de auditoria nas entrevistas realizadas com responsáveis de algumas oficinas credenciadas (evidência 10) .
76.	Além disso, causa estranheza a constatação da existência de uma cláusula de confidencialidade estabelecida nos contratos entre a JMK e as oficinas credenciadas, em que estas se comprometem a não fornecer orçamentos diretamente aos Correios, conforme foi relatado pelos responsáveis das oficinas visitadas e pode ser comprovado pelos documentos apresentados, parcialmente reproduzidos a seguir (evidência 13) : 
Cláusula Décima Sétima - O presente Acordo de Fornecimento de Produtos, é gravado com cláusula de confidencialidade, sendo que todas as informações e conhecimentos aportados pela JMK - Serviços S/A., na execução do presente Acordo são tratados como confidenciais, assim como todos os seus resultados.
Parágrafo primeiro. A confidencialidade implica na obrigação de não divulgar ou repassar informações e conhecimentos a terceiros não envolvidos no Acordo de Fornecimento de Produtos, sem prévia autorização expressa, por escrito, da JMK - Serviços S/A.
Parágrafo segundo. Fica o Fornecedor de Produtos, obrigado a manter total confidencialidade sobre os orçamentos realizados a pedido da JMK - Serviços S/A., sendo-lhe vedado dar conhecimentos dos orçamentos diretamente aos Contratantes da JMK - Serviços S/A.  (grifado nesta instrução) 
77.	Esses dispositivos estão em total desacordo com o contrato firmado entre a empresa gerenciadora e os Correios/SC, configurando-se em uma prática contrária à transparência e ao interesse público.
78.	Essa situação dificultava a atuação dos Correios, que só tinha acesso aos orçamentos que contavam com a ‘anuência’ da JMK, ao invés de permitir, em tempo real, a solicitação de cotação e negociação de orçamento, conforme previsto na Cláusula Décima, itens 10.6 e 10.9 do Contrato 22/2017, e nos itens 2.2.3, ‘h’ e ‘i’, 2.2.6, ‘h’ e 2.5.3 das Especificações Técnicas contidas no Anexo 2 do referido contrato.
79.	A Cláusula Décima, que trata ‘Das obrigações da Contratante’, estabelece que os Correios/SC podem:
 (...) 
10.6. Demandar cotações de preços (valor homem/hora e desconto sobre peças) e orçamentos aos estabelecimentos credenciados pela CONTRATADA, de forma a aferir o menor preço para o serviço a ser executado.
 (...) 
10.9. Analisar custos em função das cotações e orçamentos obtidos da rede credenciada, bem como a conveniência da execução total ou parcial dos serviços, de forma a que, verificada sua economicidade, autorize o estabelecimento credenciado que cotou o melhor preço a executar o serviço de manutenção.
80.	Percebe-se que o recebimento e a avaliação dos orçamentos em tempo real, via sistema informatizado fornecido pela empresa JMK era primordial para que os Correios/SC conseguissem negociar diretamente com as oficinas credenciadas as melhores condições para a manutenção de sua frota, viabilizando, assim, que a vantagem obtida na licitação 14/2017 fosse observada em cada orçamento aprovado. 
81.	Acrescente-se que os Correios autorizavam, na maioria das vezes, que a gerenciadora procedesse à orçamentação do serviço a ser realizado somente com uma oficina. Por meio de consulta ao sistema da JMK, pôde-se observar que, de um total de 19.669 ordens de serviço classificadas como executadas e/ou faturadas, 15.716 (79,9%) foram abertas pelos gestores da ECT com essa autorização, a exemplo da OS 17.690 (evidência 14) . Dessa forma, não exerciam adequadamente um mecanismo de controle que estava previsto no contrato firmado com a JMK. 
82.	Ademais, ainda restou comprovado nas entrevistas com responsáveis por oficinas credenciadas a prática de cotação de outros orçamentos diretamente por quem elaborou a primeira cotação, somente com o intuito de justificar a validade de seus preços (evidência 10) .
83.	Nesse contexto, os Correios partiam do pressuposto de que os orçamentos eram apresentados pelas oficinas, mas não tinham elementos para aferir que os preços não estavam manipulados, já que, muitas vezes, eram preenchidos pela própria empresa intermediadora. 
84.	Esse problema se soma às dificuldades dos Correios para assegurar que os preços orçados, sem o desconto, eram compatíveis com os valores praticados pelo mercado, em função da ausência de referenciais de preços completos para balizar a análise dos orçamentos, assunto tratado no capítulo anterior. 
85.	O descumprimento das cláusulas contratuais por parte da JMK já tinha sido objeto de preocupação de empregados da ECT/SC, conforme registrado em trocas de mensagens constantes de defesa prévia apresentada pela gerenciadora à Carta de Notificação 56/2018, das quais se extrai o seguinte trecho (evidência 11, p. 16) :
Em conversa com o Sr. (...) , o mesmo me passou que a JMK negocia o desconto, e que não paga o desconto concedido pela oficina, sendo assim já antevemos que as oficinas irão jogar o preço para cima, dar o desconto, e vai ficar no preço normal (grifado nesta instrução) 
86.	As entrevistas realizadas com responsáveis por oficinas credenciadas corroboraram a previsão que consta da transcrição acima. Dois entrevistados informaram que a JMK orientou que os orçamentos fossem apresentados já acrescidos do valor dos descontos (evidência 10) . 
87.	O controle sobre a orçamentação e negociação de preços das manutenções pelos Correios/SC diretamente com as oficinas credenciadas via sistema informatizado era operação vital para que a estatal exercesse os controles sobre o contrato firmado com a empresa gerenciadora, mas como visto não foi efetivado plenamente.
88.	Entende-se, dessa forma, que a empresa JMK descumpriu as cláusulas estipuladas no contrato firmado com os Correios, em desacordo com o que preceitua o art. 66 da Lei 8.666/1993. 
89.	Em relação aos Correios, ficaram configuradas falhas na operacionalização dos mecanismos de controle que se encontravam à disposição, na medida em que, com elevada frequência, abdicou a solicitação de mais de um orçamento para os serviços demandados. 
Objeto
90.	O achado foi identificado no Contrato 22/2017, que trata da prestação de serviço de gerenciamento informatizado da manutenção da frota de veículos dos Correios/SC.	
Critério
91.	Restou configurada a inobservância do contido no art. 66, caput, da Lei 8.666/1993, uma vez que houve o descumprimento de cláusulas contratuais e procedimentos definidos nas especificações técnicas que disciplinavam a prestação dos serviços de manutenção veicular.
Evidências
92.	A situação ficou evidenciada nas entrevistas realizadas com os proprietários das oficinas credenciadas, que informaram problemas na orçamentação via sistema e o ajuste de preços com a gerenciadora via e-mail (evidência 10) . Além disso, notificações de irregularidades demonstraram falhas na orçamentação e nas cotações apresentadas aos Correios/SC (evidências 11, p. 16, e 12. p. 1-25) . 
Causas
93.	O problema teve sua origem no início do processo de orçamentação dos serviços de manutenção, que eram realizados por meio de negociações entre a gerenciadora e as oficinas credenciadas, para só depois serem inseridos no sistema informatizado. Outro problema observado é que os Correios/SC autorizavam, na maioria das vezes, que a gerenciadora procedesse à orçamentação do serviço a ser realizado somente com uma oficina, demonstrando falta de zelo no controle do cumprimento do contrato.
Efeitos
94.	O descumprimento dos procedimentos atinentes à execução dos serviços de manutenção veicular pode levar a pagamentos sem a garantia de que os preços praticados estão de acordo com os valores de mercado, pois se comprovou a manipulação dos orçamentos, entre a JMK e as oficinas credenciadas, antes de incluir o orçamento no sistema informatizado. Assim, a aplicação do desconto ofertado na licitação, que deveria incidir sobre o preço efetivamente praticado pelas oficinas, restou prejudicada.
Proposta de encaminhamento
95.	Dar ciência à ECT acerca de falhas nos controles empreendidos em contratos de manutenção veicular com vistas a garantir que as oficinas credenciadas possam utilizar e alimentar o sistema para apresentarem os seus orçamentos, e que seja possível à contratante solicitar outros orçamentos diretamente via sistema, de modo a permitir a transparência na aprovação de orçamentos dos serviços de manutenção, conforme dispõem as especificações técnicas anexas ao Contrato 22/2017, nos termos do art. 66 da Lei 8.666/1993.
II.4. Ausência de mecanismos de controle das obrigações referentes aos pagamentos das oficinas credenciadas provocou controvérsias que impactaram negativamente a atividade de manutenção da frota dos Correios em Santa Catarina
Tipificação: Falhas/impropriedades
Situação encontrada
96.	Durante a execução do Contrato 22/2017, várias oficinas reclamaram aos Correios por não estarem recebendo tempestivamente pelos serviços prestados. Houve casos, inclusive, de recusa de realizar a manutenção de veículos e de ameaça de não prestar mais serviços aos Correios, em razão da falta de pagamento.
97.	Em razão disso, os Correios instauraram diversos procedimentos administrativos tendo por objeto notificações à JMK para que apresentasse sua defesa/justificativa a respeito. Alguns desses procedimentos foram selecionados para exemplificação (evidências 18, 19, 20 e 21) .
98.	Pode-se observar, na leitura dessas notificações, o seguinte padrão:
a)	determinada oficina informa que os pagamentos de algumas ordens de serviço estão atrasados; 
b)	os Correios instauram um procedimento para notificar a JMK para apresentar sua defesa/justificativa em relação aos fatos alegados; 
c)	a gerenciadora refuta a alegação da oficina, apresentando dados que indicariam que está com os pagamentos em dia, tendo inclusive pago a esta oficina por serviços ainda não recebidos dos Correios; além disso, alega que existe um montante considerável de pagamentos dos Correios em atraso, não apenas em relação a essa oficina, o que tem prejudicado a gestão do contrato; 
d)	ao analisar a manifestação da JMK, a ECT apresenta uma relação de pagamentos para demonstrar que não tem nenhum débito em relação à oficina reclamante, mas ressalva que algumas notas fiscais mencionadas pela JMK a respeito dessa oficina não foram mesmo pagas, pois tais documentos não teriam sido entregues aos Correios pela oficina.
e)	por entender não ser sua a responsabilidade pela falta de pagamento, os Correios finalizam a análise indeferindo a defesa da gerenciadora. O responsável pela análise propõe ainda aplicação de penalidade à JMK, mas isso nunca chegou a ocorrer.
99.	Em 3/8/2018, a JMK notificou a ECT para informar a suspensão da prestação dos serviços e requerer a rescisão do Contrato 22/2017, em razão da constante inadimplência dos Correios em relação aos pagamentos a ela devidos. Segundo a JMK, os valores devidos pelos Correios somavam R$ 426.737,45, em 1º/8/2018, dos quais R$ 122.448,70 estariam atrasados há mais de 120 dias (evidência 16, p. 2) .
100.	Ao analisar tal comunicação, a ECT registrou que, quando solicitado pela JMK, é enviada uma relação de notas pagas para que a gerenciadora possa dar baixa em seu sistema. Apresentou uma planilha para comprovar a informação de que já teria pago até então à contratada um montante de R$ 5.223.199,40, existindo um valor em aberto de R$ 235.016,97. Com relação a alegada inadimplência, informou que todas as notas encaminhadas para o CTO/FNS foram pagas de forma integral. Aduziu que, sabendo-se que pode existir um gargalo desde a emissão da nota pela rede credenciada até a chegada na ECT, cabe à gerenciadora interagir junto a sua rede para solicitar a emissão das notas pendentes e seu envio para os Correios de modo que possam ser pagas. Além disso, observou que não era possível verificar se havia realmente algum valor em atraso, pois a contratada não apresentara nenhum relatório das notas supostamente pendentes. A ECT concluiu que não havia motivo para a rescisão pedida pela JMK e solicitou que ela retornasse imediatamente à prestação dos serviços suspensos (evidência 16, p. 777-779) .
101.	Em nova manifestação, em 13/8/2018, a JMK ressaltou que não houve suspensão dos serviços, mas reafirmou a inadimplência dos Correios, desta feita apresentando a relação das notas fiscais que não teriam sido pagas. O montante do débito dos Correios até então teria se reduzido a R$ 317.288,13, dos quais R$ 155.738,93 estava vencido há mais de 90 dias (evidência 16, p. 780-809) .
102.	Em 28/8/2018, o Superintendente Estadual de Operações de Santa Catarina autorizou, a pedido da Coordenação do Polo de Instrução e Gestão Administrativa de Contratos (GECSC/PR) , a abertura de processo de rescisão contratual do contrato 22/2017, considerando os motivos e fundamentos apresentados por aquela Coordenação, que foram (evidência 17, p. 9-12) :
- Postagem do arquivo XML de maneira inadequada, gerando retrabalho e atraso nos pagamentos dos fornecedores. Tal irregularidade foi notificada por meio da CARTA 1581/2017 – CTO/GEDIS/SE/SC, datada de 22/12/2017;
- Notas fiscais emitidas sem o devido desconto estipulado em contrato. Tal irregularidade foi notificada por meio da carta 0056/2018 – CTO/GEDIS/SE/SC, datada de 30/01/2017 [a data correta é 30/1/2018];
- Falta de empresas credenciadas no Município de Sombrio para a manutenção dos veículos. Tal irregularidade foi notificada por meio da carta 0077/2018 – CTO/GEDIS/SE/SC, datada de 17/01/2017 [a data correta é 17/1/2018].
- Atrasos nas manutenções dos veículos por parte das empresas credenciadas, em decorrência de atrasos no repasse dos valores devidos pela JMK. Tais irregularidades foram notificadas por meio das cartas 95/2018 - CTO_FLORIANÓPOLIS e 96/2018 - CTO_FLORIANÓPOLIS, datadas de 24/07/2018; por meio das cartas 97/2018 - CTO_FLORIANÓPOLIS, 98/2018 - CTO_FLORIANÓPOLIS, 99/2018 - CTO_FLORIANÓPOLIS, datadas de 25/07/2018; e por meio da carta 105/2018 - CTO_FLORIANÓPOLIS, datada de 31/07/2018.
- Atrasos nas manutenções de veículos em relação aos prazos estipulados em contrato. Tais irregularidades foram notificadas por meio das cartas 100/2018 - CTO_FLORIANÓPOLIS, 101/2018 - CTO_FLORIANÓPOLIS, 102/2018 - CTO_FLORIANÓPOLIS, 103/2018 - CTO_FLORIANÓPOLIS, datadas de 30/07/2018.
- Atrasos nos repasses dos valores devidos para as empresas credenciadas. Tais irregularidades foram notificadas por meio das cartas 104/2018 - CTO_FLORIANÓPOLIS, 106/2018 - CTO_FLORIANÓPOLIS, 107/2018 - CTO_FLORIANÓPOLIS, 108/2018 - CTO_FLORIANÓPOLIS, datadas de 31/07/2018. 
- Inclusão pela própria JMK de orçamentos fictícios no sistema de gerenciamento informatizado. Tal irregularidade foi notificada por meio da carta 110/2018 - CTO_FLORIANÓPOLIS, datada de 02/08/2018. (grifos inseridos) 
103.	A gerenciadora foi notificada e apresentou defesa nos mesmos termos em que já havia se posicionado quando das defesas individualizadas de cada notificação (evidência 17, p. 24-66) .
104.	A defesa apresentada pela JMK foi analisada no Relatório SGCS-CGEC-PR 41/2018, após o que se concluiu, em 28/9/2018, que os descumprimentos obrigacionais por parte da contratada são graves e de potencial danoso suficiente a justificar a rescisão contratual por ato unilateral da ECT, com a consequente aplicação de multa rescisória no valor de R$ 1.824.560,00, correspondente a 20% do valor total do contrato, prevista na Cláusula Décima Quarta, subitem 14.1.2.2, alínea ‘c’ do Contrato 22/2017 (evidência 17, p. 1.062-1.071) .
105.	Após recorrer administrativamente e não obter sucesso, a JMK ingressou com uma ação na Justiça Federal-SC contra os Correios, em 22/11/2018, pleiteando a concessão de tutela provisória de urgência para o fim de suspender a exigibilidade da multa aplicada no âmbito do Contrato 22/2017, bem como a condenação da ECT ao pagamento dos valores devidos a título de serviços prestados pelas oficinas credenciadas e adiantados pela JMK, no valor total de R$ 179.048,05. Foi concedida a tutela de urgência em 5/12/2018, de modo que a penalidade aplicada pelos Correios teve sua exigibilidade suspensa (evidência 22, p. 1-3) .
106.	É importante ressaltar que todas as seis oficinas credenciadas visitadas pela equipe de auditoria relataram e confirmaram a ocorrência de atrasos nos pagamentos dos serviços por elas prestados aos Correios. Além disso, informaram terem ainda recursos a receber, com estimativas que variam de R$ 12.000,00 até R$ 120.000,00 (evidência 10, p. 1-2) .
107.	A JMK, por sua vez, forneceu à equipe de auditoria, em 12/3/2019, uma planilha com informações a respeito da intempestividade dos pagamentos dos Correios. Segundo essa planilha, a distribuição dos pagamentos ocorreu conforme mostrado na tabela a seguir.
	Tabela 3 - Situação dos pagamentos dos Correios (segundo a JMK) 

	Situação 
	Notas Fiscais
 (contagem) 
	Total das Notas (R$) 
	%

	Pago em dia
	19.464
	3.937.103,46
	58,7

	Pago com atraso
	9.971
	2.736.326,85
	40,8

	Vencido e não pago
	114
	26.669,73
	0,4

	A vencer
	46
	11.594,25
	0,2

	Total
	29.595
	6.711.694,29
	100,0

	Fonte: Elaboração própria a partir da planilha fornecida pela JMK em 12/3/2019 (evidência 23) .

108.	O item 11.1 do Contrato 22/2017 estabelece que o pagamento dos Correios à gerenciadora contratada serão efetuados após a realização dos serviços, mediante apresentação de documento fiscal válido, num prazo de 20 a 25 dias a contar da data do atesto na nota fiscal. Se o atesto ocorrer de 1º a 5 do mês, o pagamento deve ser realizado até o dia 30; se o atesto for do dia 6 a 10 do mês, o pagamento deve ser feito até o dia 4 do mês seguinte; se o atesto ocorrer do dia 11 a 17, o pagamento deve ser realizado até o dia 9 do mês seguinte; e se o atesto for realizado entre os dias 18 a 25, o pagamento deve ser realizado até o dia 16 do mês seguinte. Porém, o Contrato não define um prazo máximo para os Correios atestarem a execução dos serviços (evidência 9, p. 9) .
109.	Com relação aos pagamentos da JMK às oficinas, o item 9.15 do contrato apenas diz que é obrigação da gerenciadora ‘reembolsar todos os estabelecimentos integrantes de sua rede credenciada, inexistindo qualquer relação financeira da Contratante [Correios] com aqueles estabelecimentos’. Entretanto, não foram estabelecidos prazos nem qualquer tipo de controle a respeito do cumprimento dessa obrigação por parte da contratada.
110.	Entende-se, pois, que o Contrato 22/2017 poderia ter estabelecido com melhor clareza e precisão as condições para a sua correta execução, como preceitua o art. 54, §1º, da Lei 8.666/1993.
111.	Pode-se observar no sistema de gerenciamento da JMK (acesso realizado pela equipe de auditoria com o perfil ‘Consultas Gerais - 777’) que existe a consulta ‘Medição de Faturamento’, que apresenta um relatório com os campos ‘PG Peças’ e ‘PG Serviços’, que indicam as datas de pagamentos pela JMK das notas fiscais de peças e serviços emitidas pelas oficinas. Porém não existe informação sobre o tipo de pagamento, se parcial ou total. Isso é relevante, pois foi observado que, no relacionamento entre a gerenciadora e suas credenciadas, o pagamento pode ocorrer de forma parcelada e em prazos diferenciados, a depender dos valores envolvidos.
112.	Também não é possível obter, no mencionado sistema, outras informações relevantes para o gerenciamento dos pagamentos, tais como: se/quando as oficinas encaminharam as notas fiscais para os Correios, se/quando os Correios atestaram essa nota; se existe ou existiu alguma pendência com relação a ela; se/quando os Correios pagaram à gerenciadora pelas peças/serviços constantes dessa nota.
113.	Acredita-se que, caso essas informações estivessem disponíveis para consultas de todos os atores envolvidos, teriam sido reduzidos os conflitos entre eles pois, pelo menos se poderia apontar com mais segurança quem estaria descumprindo sua obrigação.
Objeto
114.	O achado foi observado no Contrato 22/2017, celebrado entre a ECT e a empresa JMK Serviços S/A., para serviços de gerenciamento informatizado da manutenção de veículos automotivos dos Correios.
Critérios 
115.	Os conflitos descritos indicam possível desrespeito aos itens 9.15 e 11.1 do Contrato 22/2017, que tratam dos pagamentos da JMK às oficinas da rede credenciada e dos Correios à gerenciadora. O próprio Contrato 22/2017 não cumpre adequadamente o art. 54, § 1º, da Lei 8666/1993, que estabelece que os ajustes devem estabelecer com clareza e precisão as condições para sua execução, expressas em cláusulas que definam os direitos, obrigações e responsabilidades das partes.
Evidências
116.	O presente achado é sustentado pelas seguintes evidências:
a)	Evidência 9 - Contrato 22/2017;
b)	Evidência 18, 19, 20, 21 - procedimentos de notificação dos Correios à JM selecionados pela equipe de auditoria para exemplificar os conflitos relacionados a alegações de atrasos de pagamentos à rede credenciada e à própria JMK;
c)	Evidência 10 - resumo de entrevistas com oficinas credenciadas;
d)	Evidência 16 - notificação da JMK com pedido de rescisão do contrato motivado pelos alegados atrasos nos pagamentos dos Correios;
e)	Evidência 17 - procedimento relativo à rescisão unilateral do contrato pelos Correios; 
f)	Evidência 22 - processo na Justiça Federal movido pela JMK contra os Correios (espelho e decisão liminar) ; e
g)	Evidência 23 - e-mail da JMK para a equipe de auditoria, em 12/3/2019, enviando planilha com dados de pagamentos recebidos e pendentes dos Correios. 
Causas 
117.	Como possíveis causas para os problemas constatados é relevante mencionar a ausência de definição de prazo para atesto da nota fiscal por parte dos Correios, bem como para o pagamento da gerenciadora às oficinas credenciadas após o recebimento dos correspondentes pagamentos dos Correios. Outra causa considerada importante é a falta de transparência para os atores envolvidos na execução do contrato, em razão da ausência de mecanismos de registro e controle de eventos importantes no sistema de gerenciamento, como as datas de entrega da nota fiscal aos Correios, de atesto nessa nota fiscal e de pagamento dos Correios à gerenciadora.
Efeitos
118.	Como decorrência dos conflitos descritos pode-se observar demora na realização da manutenção de alguns veículos; rescisão do contrato e necessidade de nova contratação; despesas com processo judicial movido pela JMK; dano à imagem dos Correios, uma vez que a Empresa está associada à falta e/ou atrasos de pagamento dos serviços de manutenção.
Proposta de encaminhamento
119.	Definir um conjunto mínimo de controles, que contemple a definição de prazos para liquidação das despesas e realização de pagamento à gerenciadora e desta às oficinas credenciadas, a ser implementado nos sistemas de gerenciamento de manutenção veicular com a finalidade de dar transparência a respeito do cumprimento dos diversos eventos necessários para o completo adimplemento das obrigações por parte de todos os atores envolvidos no processo de gerenciamento, de modo a minimizar a ocorrência de conflitos tais como os observados na execução do Contrato 22/2017, celebrado com a empresa JMK Serviços S/A, relacionados com atrasos de pagamentos da rede credenciada, em atenção ao art. 54, §1° da Lei 8.666/1993 (item 119 desta instrução) .
III. Conclusão 
120.	A presente auditoria teve como objetivo avaliar a legalidade da contratação e a efetividade dos controles existentes na aprovação, execução e liquidação das despesas realizadas no âmbito do Contrato 22/2017, firmado entre a Superintendência Estadual de Operações dos Correios de Santa Catarina e a empresa JMK S/A., para prestação de serviços de gerenciamento informatizado das manutenções da frota da entidade.
121.	O setor de transporte, no qual se insere o contrato de manutenção em análise, é de fundamental importância para o sucesso da atividade finalística dos Correios, pois o principal negócio dos correios, a distribuição de correspondências e encomendas, é realizado com veículos próprios. 
122.	Importa ainda informar que a frota dos Correios em Santa Catarina é composta por diversos modelos, sendo quatro tipos de motocicletas, dez modelos de veículos leves e sete modelos de caminhões, com custos de manutenção bastante distintos.
123.	O Contrato 22/2017 foi rescindido unilateralmente pelos Correios/SC em 3/10/2018. Assim, a equipe de auditoria não teve acesso à operação do sistema informatizado que gerenciava a operação de orçamentação, aprovação de valores e atesto do serviço, limitando as análises empreendidas somente aos dados registrados no sistema.
124.	Também importa informar que a equipe de auditoria constatou que 71,25% dos recursos destinados aos serviços de manutenção já haviam sido consumidos após aproximadamente quatorze meses de execução contratual (de 21/8/17 a 3/10/18 – 46,6% do prazo total) , quando o contrato foi rescindido.
125.	A partir do mapa de processos e da análise dos mecanismos de controle adotados pelos Correios/SC, foi elaborada uma matriz de risco que, por sua vez, subsidiou a elaboração das questões investigadas nesta auditoria, como seguem:
a)	Questão 1: O orçamento estimado no projeto básico da licitação para os serviços de gerenciamento da manutenção da frota dos Correios foi adequado para execução do Contrato 22/2017?
b)	Questão 2: O edital, que teve como critério de julgamento o maior desconto sobre o valor total estimado da contratação, possibilitou obter o benefício econômico apresentado pela proposta vencedora da licitação?
c)	Questão 3: Os controles na aprovação dos orçamentos dos serviços de manutenção possibilitam sua compatibilidade com os valores de mercado e com o desconto ofertado na licitação?
d)	Questão 4: O processo de pagamento à contratada e às oficinas possui controles suficientes para assegurar a sua tempestividade?
126.	Aplicados os procedimentos, foram encontradas inconformidades em relação às quatro questões de auditoria. Foram comprovadas falhas desde o planejamento da licitação até o gerenciamento dos pagamentos entre as partes envolvidas. 
127.	Em relação à primeira questão, restou comprovado que o valor estipulado no projeto da licitação ficou muito aquém das necessidades de manutenção da frota dos Correios/SC. Os cálculos para estimar o valor da contratação foram realizados com base no histórico de serviços executados em anos anteriores. Não foram considerados dados da composição e idade da frota, que, no presente caso, impactaram diretamente no custo do quilômetro rodado, uma vez que a frota de Santa Catarina é composta, em sua maior parte, por modelos de automóveis leves e motos com alto custo de manutenção. Além disso, não foi considerada a previsão de aumento da distância percorrida.
128.	Quanto à segunda questão de auditoria, que investigou os dispositivos do edital que assegurassem a efetividade do benefício ofertado na licitação quando da aprovação dos valores das manutenções, ficou evidenciada a ausência de valores referencias dos serviços de reparo dos veículos, o que deixou a análise dos orçamentos fragilizada. A própria equipe de auditoria observou, em pesquisa que realizou em algumas oficinas, uma grande variação de preços. Nesse sentido, entende-se que os Correios/SC devem, ao menos, realizar cotações de preços dos serviços mais frequentes para balizar a aprovação dos orçamentos.
129.	A terceira questão tratou dos controles adotados no processo de manutenção da frota dos Correios/SC. Foi constatado pela equipe que, usualmente, os orçamentos não eram inseridos no sistema informatizado pelas oficinas credenciadas, conforme previsão contratual, mas somente após negociações por e-mails e/ou telefone entre os operadores da empresa JMK e os responsáveis das oficinas credenciadas. 
130.	Além disso, os Correios autorizavam, na maioria das vezes, que a gerenciadora procedesse à orçamentação do serviço somente com uma oficina, deixando de demandar cotações com outras oficinas para tentar obter melhores preços, elemento de controle vital para garantir a obtenção de menores preços. Em suma, houve descumprimento do contrato por parte da empresa JMK e falhas nos controles adotados pelos Correios/SC.
131.	A quarta questão, por sua vez, identificou deficiências nos mecanismos de controle dos pagamentos às oficinas credenciadas. Em razão disso, foi proposta recomendação para a ECT adotar medidas pertinentes para o acompanhamento do adimplemento das obrigações por parte de todos os atores envolvidos no processo de gerenciamento, de modo a minimizar a ocorrência de conflitos entre o contratante e contratado.
132.	Em resumo, foram evidenciadas falhas e fragilidades em diversas etapas do processo de manutenção veicular, das quais foram propostas algumas melhorias nos controles desse fundamental serviço para a boa e regular conservação da frota dos Correios/SC.
133.	Por fim, cabe destacar que a implementação de medidas por parte dos Correios com base nas deliberações propostas neste trabalho deverá melhorar os controles do processo de manutenção veicular e dos pagamentos efetuados, tornando mais eficientes os serviços de manutenção da sua frota de veículos.
IV. Proposta de encaminhamento
134.	Ante todo o exposto, submetem-se os autos à consideração superior, propondo:
134.1.	Recomendar à Empresa Brasileira de Correios e Telégrafos, com fundamento no art. 250, III, do Regimento Interno do TCU, que avalie a conveniência e a oportunidade de adotar as seguintes medidas em relação aos contratos de manutenção veicular:
a)	definir previamente referenciais de preços dos conjuntos de peças e serviços mais utilizados, como por exemplo os serviços de manutenção preventiva (troca de óleo, filtros, geometria, kit de relação, velas, baterias, correia dentada, entre outros) , de forma a subsidiar a aprovação dos orçamentos e dar aos responsáveis parâmetros mais seguros, com vistas a garantir que a vantagem ofertada nas licitações seja observada na execução dos serviços (item 72 desta instrução) ;
b)	definir um conjunto mínimo de controles, que contemple a definição de prazos para liquidação das despesas e realização de pagamento à gerenciadora e desta às oficinas credenciadas, a ser implementado nos sistemas de gerenciamento de manutenção veicular com a finalidade de dar transparência a respeito do cumprimento dos diversos eventos necessários para o completo adimplemento das obrigações por parte de todos os atores envolvidos no processo de gerenciamento, de modo a minimizar a ocorrência de conflitos tais como os observados na execução do Contrato 22/2017, celebrado com a empresa JMK Serviços S/A, relacionados com atrasos de pagamentos da rede credenciada, em atenção ao art. 54, §1° da Lei 8.666/1993 (item 119 desta instrução) . 
134.2.	Dar ciência à Empresa Brasileira de Correios e Telégrafos acerca das seguintes falhas relacionadas ao Contrato 22/2017 no âmbito da Superintendência Estadual de Operações dos Correios de Santa Catarina, com vistas à prevenção de ocorrência de outras semelhantes:
a)	desconsideração da composição, da idade e da previsão da distância a ser percorrida pela frota dos Correios nos cálculos da estimativa de custos dos serviços de manutenção veicular, com vistas a alocação de recursos suficientes e necessários para prestação dos serviços durante todo período contratual, tendo como consequência o descumprimento do art. 8º da Lei 8.666/1993 (item 54 desta instrução) ;
b)	insuficiência dos controles empreendidos em contratos de manutenção veicular no sentido de garantir que as oficinas credenciadas pudessem utilizar e alimentar o sistema para apresentarem os seus orçamentos, e que fosse possível à contratante solicitar outros orçamentos diretamente via sistema, de modo a permitir a transparência na aprovação de orçamentos dos serviços de manutenção, conforme dispõem as especificações técnicas anexas ao Contrato 22/2017, afrontando o art. 66 da Lei 8.666/1993 (item 95 desta instrução) .
134.3.	Encaminhar cópia da deliberação que vier a ser adotada, acompanhada do relatório e voto que a fundamentarem, à Auditoria da Empresa Brasileira de Correios e Telégrafos (Audit) e à Superintendência Estadual de Operações dos Correios de Santa Catarina.”
É o relatório.

não há.

Não atuou.

RELATÓRIO DE AUDITORIA. AVALIAÇÃO DA LEGALIDADE E EFETIVIDADE DE CONTROLES EM CONTRATO DE MANUTENÇÃO VEICULAR. FRAGILIDADES NO PLANEJAMENTO. FALHAS NOS CONTROLES EXISTENTES. RECOMENDAÇÕES. CIÊNCIA SOBRE AS FALHAS.

RELATÓRIO DE AUDITORIA (RA)

Secretaria do TCU no Estado de Santa Catarina (SEC-SC).

Trata-se de auditoria realizada na Diretoria Regional da Empresa Brasileira de Correios e Telégrafos em Santa Catarina - DR/SC, cujo objetivo foi avaliar a legalidade da contratação e a efetividade dos controles existentes na aprovação, execução e liquidação das despesas realizadas no âmbito do Contrato 22/2017, firmado entre a Superintendência Estadual de Operações dos Correios de Santa Catarina e a empresa JMK Serviços S/A., para prestação de serviços de gerenciamento informatizado da manutenção da frota de veículos da entidade.
2.	Atualmente o principal negócio dos Correios é a distribuição de correspondências e encomendas, realizada com veículos próprios. O setor de transporte, portanto, é de fundamental importância para o sucesso da atividade finalística da empresa.
3.	Na estimativa de custos dos serviços, o valor-base da contratação era de R$ 11.519.172,52. O contrato fiscalizado foi firmado no valor de R$ 9.122.799,99, pois a empresa vencedora do certame ofertou desconto de 20,39% na mão de obra e de 20,99% no preço das peças automotivas, além da taxa do serviço de gerenciamento de 1,8% sobre o faturamento.
4.	A Secretaria do TCU no Estado de Santa Catarina, a partir da definição do objetivo do trabalho, formulou as seguintes questões:
	Questão 1: O orçamento estimado no projeto básico da licitação para os serviços de gerenciamento da manutenção da frota dos Correios foi adequado para execução do Contrato 22/2017?
	Questão 2: O edital, que teve como critério de julgamento o maior desconto sobre o valor total estimado da contratação, possibilitou obter o benefício econômico apresentado pela proposta vencedora da licitação?
	Questão 3: Os controles na aprovação dos orçamentos dos serviços de manutenção possibilitam sua compatibilidade com os valores de mercado e com o desconto ofertado na licitação?
	Questão 4: O processo de pagamento à contratada e às oficinas possui controles suficientes para assegurar a sua tempestividade?
5.	Após realizados os procedimentos de análise documental, de dados disponíveis nos sistemas utilizados na operacionalização do contrato e realização de entrevistas, a equipe identificou falhas significativas tanto no processo que antecede a contratação quanto nos procedimentos de controle adotados para acompanhar a execução do contrato.
6.	O valor que norteou a licitação não considerou elementos intrínsecos às características do objeto, como o tipo de veículo que compunha a frota e a idade, o que tem impacto direto na frequência e no valor dos serviços demandados. A frota de Santa Catarina é composta por modelos de automóveis leves e motos com alto custo de manutenção e por veículos com mais de três anos de uso. Além disso, não foi considerada a previsão de aumento da distância percorrida. Tais falhas resultaram na subestimação do valor a ser gasto com manutenção dos veículos.
7.	Também foi comprovada a fragilidade no levantamento de referenciais de preços, o que dificulta a avaliação das propostas, de modo a verificar a real adequação aos valores de mercado. É certo que o fornecimento de peças e serviços de manutenção envolve uma quantidade numerosa de itens. Ainda, assim, poderiam ser realizadas cotações de preços dos serviços mais frequentes para balizar a aprovação dos orçamentos.
8.	Foram identificadas evidências de que, diferente do acordado no contrato, os orçamentos não eram inseridos no sistema informatizado pelas oficinas credenciadas, mas somente após negociações por e-mails ou telefone entre os operadores da empresa JMK e os responsáveis das daquelas oficinas. Isso demonstrou fragilidade no controle realizado pelos Correios, por permitir negociações entre a contratada e as oficinas autorizadas a preços ou condições que possam ser desvantajosas para a entidade.
9.	Verificou-se também diversas falhas nos controles relacionados aos pagamentos, tanto os realizados entre os Correios e a JMK quanto entre esta e as oficinas credenciadas.
10.	Em outubro de 2018 o contrato 22/2017 foi rescindido unilateralmente pelos Correios/SC. No momento da rescisão, 71,25% dos recursos destinados aos serviços de manutenção já haviam sido consumidos após aproximadamente quatorze meses de execução contratual, com o transcurso de 46,6% do prazo contratado. Tal proporção confirma a inexatidão das projeções que embasaram o processo licitatório.
11. 	Diante das falhas evidenciadas, a equipe de auditoria propôs melhorias nos processos e controles relacionados aos contratos de manutenção veicular, com o propósito de tornar mais eficientes os serviços de manutenção da sua frota de veículos.
	Ante o exposto, acolho os fundamentos e propostas da unidade técnica e voto por que o Colegiado aprove a minuta de acórdão que submeto à sua deliberação.
TCU, Sala das Sessões Ministro Luciano Brandão Alves de Souza, em 15 de maio de 2019.
ANA ARRAES 
Relatora